【裁判字號】    92,上,352
【裁判日期】    921014
【裁判案由】    分割共有物
【裁判全文】
臺灣高等法院民事判決                              九十二年度上字第三五二號
    上   訴   人  金陵鋼鐵股份有限公司
    兼法定代理人  戊○○
    上   訴   人  丙○○
    共        同
    訴 訟 代理人  楊逸民律師
    複  代 理 人  陳志勇律師
    上   訴   人  己○○○
                  庚○○
    兼右二人共同
    訴 訟 代理人  壬○○
    上   訴   人  丁○○
    訴 訟 代理人  林天晴
    上   訴   人  甲○○
    被  上 訴 人  辛○○
    訴 訟 代理人  歐龍山律師
右當事人間請求分割共有物事件，上訴人對於中華民國九十一年十二月十日臺灣桃園
地方法院八十九年度訴字第一八０五號第一審判決提起上訴，經本院於九十二年九月
三十日言詞辯論終結，判決如左：
    主      文
上訴駁回。
第二審訴訟費用由上訴人金陵鋼鐵股份有限公司、戊○○、丙○○、乙○○負擔。
    事      實
甲、上訴人方面：
壹、上訴人金陵鋼鐵股份有限公司（下稱金陵鋼鐵公司）、戊○○、丙○○、乙○○
    部分：
一、聲明：(一)原判決廢棄。
          (二)兩造共有坐落桃園縣中壢市○○段一三五八地號，面積一四七五平方公
            尺土地（下稱系爭土地）之分割方法為：如本院卷第六三頁附圖所示編
            號一部分，面積二二○平方公尺分歸上訴人壬○○單獨取得所有，編號
            二部分，面積五五平方公尺分歸被上訴人單獨取得所有，編號三部分，
            面積五五平方公尺分歸上訴人庚○○單獨取得所有，編號四部分，面積
            一一○平方公尺分歸上訴人己○○○單獨取得所有，編號五部分，面積
            一一九平方公尺分歸上訴人丁○○單獨取得所有，編號六部分，面積一
            一九平方公尺分歸上訴人甲○○單獨取得所有，編號七部分，面積七九
            七平方公尺分歸上訴人金陵鋼鐵公司、戊○○、丙○○、乙○○仍按本
            院卷第六二頁附表所示應有部分比例保持共有。
二、陳述：除與原判決記載相同部分，予以引用外，並補稱略以：
    (一)系爭土地上建物，除西側房屋係在民國（下同）八十七年間整修外，其餘建物
      約在四十七年間至四十九年間修建完成，該建物價值固然不高，惟系爭土地為
      上訴人乙○○之先祖所留之祖厝，對上訴人乙○○家族而言，紀念價值遠超過
      客觀上之市場交易價值。
    (二)依原判決附圖所示方案三分割系爭土地後，上訴人金陵鋼鐵公司、戊○○、丙
      ○○、乙○○所分得之土地成Ｌ型，以面臨道路方向之前方而言，形成前窄後
      寬之情形，日後如欲再分割將面臨難以公平分割及使用，且上訴人乙○○所有
      之建物即因占用上訴人丁○○、甲○○分得之土地，而需拆除主要部分。
    (三)對原判決所採行之分割方案做最小變動，及為保存上訴人金陵鋼鐵公司、戊○
      ○、丙○○、乙○○所有房屋最大範圍，應將上訴人丁○○、甲○○原所分得
      編號五、六（見本院卷第十一－一頁）土地位置，移至系爭土地之西南側（見
      本院卷第六三頁）。
    (四)上訴人金陵鋼鐵公司、戊○○、丙○○、乙○○願於分割後，仍按各應有部分
      比例保持共有關係。
三、證據：除援用原審之立證方法外，並補提出分割方案之附圖（見本院卷第六三頁
          ）為證。
貳、上訴人己○○○、庚○○、壬○○、丁○○、甲○○部分：
一、陳述：除與原判決記載相同部分，予以引用外，並補稱略以：
    (一)依原判決之分割方案，上訴人丁○○所分配取得編號五之土地，可經由桃園縣
      中壢市○○○路○段九十一巷二十三弄十九衖之六米道路出入，如依上訴人金
      陵鋼鐵公司、戊○○、丙○○、乙○○上訴後，所提出之分割方案（見本院卷
      第六三頁），上訴人丁○○分得之土地，係無臨路之袋地，將無通路。
    (二)同意原判決主文所示之分割方案。
二、證據：援用原審之立證方法。
乙、被上訴人方面：
一、聲明：上訴駁回。
二、陳述：除與原判決記載相同部分，予以引用外，並補稱略以：
    (一)同意原判決主文所示之分割方案。
    (二)系爭土地上有上訴人金陵鋼鐵公司、戊○○、丙○○、乙○○所有之建物存在
      ，該建物之西側房屋係在八十七年間修建，如彼等欲保留該建物，則其他共有
      人即無法分配取得地形完整又可臨路之土地，上訴人金陵鋼鐵公司、戊○○、
      丙○○、乙○○謂該老宅有其主觀上之價值，應予保留云云，對其他土地共有
      人至屬不公。
    (三)依上訴人金陵鋼鐵公司、戊○○、丙○○、乙○○於上訴後，另行提出之分割
      方案，仍不能保全其全部建物，且上訴人丁○○所取得之土地將無臨路，而形
      成袋地。
三、證據：援用原審之立證方法。
    理      由
壹、程序方面：
    本件為分割共有物之訴，其訴訟標的對於共同訴訟之各人必須合一確定，故上訴
    人金陵鋼鐵公司、戊○○、丙○○、乙○○提起上訴，依民事訴訟法第五十六條
    第一款規定，其效力及於未提起上訴之己○○○、庚○○、壬○○、丁○○、甲
    ○○，爰併列彼等五人為上訴人。合先敘明。
貳、實體方面：
一、本件被上訴人起訴主張：系爭土地為兩造所共有，各共有人應有部分如原判決附
    表所示，系爭土地並無不能分割之協議，亦無因物之使用目的不能分割情形，兩
    造經多次協商分割，均無法達成協議，伊為求土地管理與使用之便利等情，爰依
    民法第八百二十三條及第八百二十四條規定，求為命准予分割系爭土地之判決。
    上訴人金陵鋼鐵公司、戊○○、丙○○、乙○○則以：系爭土地上建物，除西側
    房間係在八十七年間整修外，其餘建物約在四十七年至四十九年間修建完成，該
    建物價值固然不高，惟系爭土地為上訴人乙○○之先祖所留之祖厝，對上訴人乙
    ○○家族而言，紀念價值遠超過客觀上之市場交易價值。如依原判決之分割方案
    ，伊等所分得之土地成Ｌ型，以面臨道路方向之前方而言，形成前窄後寬之情形
    ，日後如欲再分割，將面臨難以公平分割及使用，且因占用上訴人丁○○、甲○
    ○分得之土地，而需拆除建物主要部分，如對原判決主文所示之分割方案做最小
    變動，及為保存伊等所有建物最大範圍，應將上訴人丁○○、甲○○原所分得編
    號五、六（見本院卷第十一－一頁）土地位置，移至系爭土地之西南側（見本院
    卷第六三頁）。伊等仍願於分割後，按各應有部分比例保持共有關係云云；而上
    訴人己○○○、庚○○、壬○○、丁○○、甲○○則以：依原判決主文所示之分
    割方案，上訴人丁○○所分配取得編號五之土地，可經由桃園縣中壢市○○○路
    ○段九十一巷二十三弄十九衖之六米道路出入，如依上訴人金陵鋼鐵公司、戊○
    ○、丙○○、乙○○於上訴後，所提之分割方案，上訴人丁○○分得之土地，係
    無臨路之袋地，將無通路，伊等同意原判決主文所示之分割方案等語，資為抗辯
    。
二、本件經依民事訴訟法第四百六十三條準用同法第二百七十條之一第一項第三款規
    定，整理並協議簡化爭點及不爭執點後，兩造同意就本院九十二年九月十五日準
    備程序中，兩造協議簡化之爭點為主張及辯論（見本院卷第九九、一○○頁）。
    經查系爭土地位於桃園縣中壢市○○街與中山東路之間，呈東北西南向，略成長
    方形狀，毗鄰同所一三五四地號土地即溪洲街，北側同所一三五七地號係私人土
    地，東北側同所一四四九之一地號，現為空地，闢有停車場供人停車，東側同所
    一三五九地號土地則係巷道即桃園縣中壢市○○○路○段九十一巷二十三弄十九
    衖，南側同所一三二六至一三三一地號土地上有他人所有建物，西側同所一三四
    一、一三四三、一三四六、一三四七、一三五二地號土地為他人土地，目前閒置
    ，上訴人金陵鋼鐵公司、戊○○、丙○○、乙○○於系爭土地上有門牌號碼桃園
    縣中壢市德義里八鄰普義二十三號泥土磚造平房建物，面積約二百七十五平方公
    尺，係自同所一三五九地號土地即中山東路一段九十一巷二十三弄十九衖，經東
    側同所一四四八地號土地通行至中山東路，或由西北側通行至溪州街，於該建物
    後方有面積約三十九點一平方公尺之泥土磚造平房，供作倉庫使用，系爭土地西
    北側則有一廢棄養殖場，東南側有面積約二十九點七平方公尺之鐵皮搭蓋私人停
    車場，除廢棄養殖場外，其餘建物現由上訴人乙○○使用中，其位置面積經原審
    赴現場勘驗並囑託桃園縣中壢地政事務所派員鑑測結果如該所九十年七月二十七
    日九○中地二法字第五六三○○號函送土地複丈成果圖所示之事實，為兩造所不
    爭執（見本院卷第九九、一○○頁），並有勘驗筆錄（見原審卷第二三九、二四
    ○頁）、土地登記謄本（見原審卷第十一頁至第十四頁）及地籍圖謄本（見原審
    卷第十五頁）可證，自堪信為真實。茲僅就兩造上開協議簡化之爭執點，分述如
    左：
    (一)按共有物因物之使用目的不能分割或共有人間契約訂有不分割期限者外，各共
      有人得隨時請求分割共有物；又共有物分割之方法，共有人不能協議決定者，
      法院得因任何共有人之聲請，以原物分配或變價分配之，民法第八百二十三條
      第一項及第八百二十四條第二項分別定有明文。經查系爭土地，地目建，面積
      一四七五平方公尺，有土地登記謄本可稽（見原審卷第十一頁至第十四頁），
      由兩造依如原判決附表所示應有部分比例共有，兩造就系爭土地並無不分割之
      約定，依現行法令及使用目的亦無不能分割情形，兩造復不能以協議定分割方
      法，為兩造所不爭執，是被上訴人請求法院裁判分割共有物，自屬有據。
    (二)按分割共有物，以消滅共有關係為目的，是法院裁判分割共有土地時，除因該
      土地內部分土地之使用目的不能分割（如為道路）或部分共有人仍願維持其共
      有關係，應就該部分土地不予分割或准該部分共有人成立新共有關係外，應將
      土地分配於各共有人單獨所有（參照最高法院六十九年台上字第一八三一號判
      例）。經查如原判決附圖所示方案三（見本院卷第十一－一頁）分割，即單純
      依兩造共有系爭土地應有部分比例換算土地面積予以分配，雖上訴人金陵鋼鐵
      公司、戊○○、丙○○、乙○○所有前開建物無法保存，惟前開建物建築材質
      為泥土磚造，據上訴人乙○○陳稱除西側房間係在八十七年間整修外，該建物
      大約係在四十七年至四十九年間修建完成，有勘驗筆錄可稽（見原審卷第二四
      ○頁），則以該建物材質、屋齡已逾四十年，該建物價值顯然不高，且依此分
      割方案，除上訴人金陵鋼鐵公司、戊○○、丙○○、乙○○外，其餘共有人所
      分得土地形狀方正，長寬比例適當，深度均一，可供建築而作充分利用，且依
      此分割方法，上訴人己○○○所分得土地，可通行桃園縣中壢市○○○路○段
      九十一巷二十三弄十九衖，而與公路聯絡，上訴人己○○○、庚○○與被上訴
      人為母子兄弟關係，有
      地可以共同使用，均可與公路聯絡，且被上訴人及上訴人己○○○、庚○○、
      壬○○、丁○○、甲○○在本院到場咸表示同意依原判決主文所示之分割方案
      分割（見本院卷第一一九頁），尤應尊重該大多數共有人之意願。
    (三)上訴人金陵鋼鐵公司、戊○○、丙○○、乙○○雖抗辯系爭土地上建物，除西
      側房屋係在八十七年間整修外，其餘建物係在四十七年至四十九年間修建完成
      ，該建物價值固然不高，惟系爭土地為上訴人乙○○之先祖所留之祖厝，對上
      訴人乙○○家族而言，紀念價值遠超過客觀上之市場交易價值，且原判決依方
      案三分割系爭土地後，伊等所分得之土地成Ｌ型，以面臨道路方向之前方而言
      ，形成前窄後寬之情形，日後如欲再分割將面臨難以公平分割及使用。且上訴
      人金陵鋼鐵公司、戊○○、丙○○、乙○○所有建物即因而占用上訴人丁○○
      、甲○○所分得之土地，而需拆除主要部分，為做最小變動，及為保存伊等所
      有房屋最大範圍，應將上訴人丁○○、甲○○所分得編號五、六（見本院卷第
      十一－一頁）土地位置，移至系爭土地之西南側（見本院卷第六三頁）云云。
      惟查：
      1.除上訴人金陵鋼鐵公司、戊○○、丙○○、乙○○外，系爭土地之其餘共有
        人均同意依原判決主文所示之分割方案即如原判決附圖所示方案三（見本院
        卷第十一－一頁）分割。
      2.依原判決主文所示之分割方案即如原判決附圖所示方案三分割，上訴人金陵
        鋼鐵公司、戊○○、丙○○、乙○○既願於分割後，仍按原應有部分比例保
        持共有關係（見本院卷第一二○頁），則彼等所分得之共有土地雖形狀呈Ｌ
        形，然因彼等共有所分得之土地，面積達七百九十七平方公尺，就建築使用
        言，地形尚稱完整，比例亦適當，臨路之長度亦最寬，自可充分規劃利用。
        雖彼等所有之前開建物，因占用上訴人己○○○、甲○○、丁○○所分得之
        土地而需拆除，惟該建物係四十七年至四十九年間所修建完成，年代已久遠
        ，又僅係泥土磚造平房，拆除重建耗費不多，而該建物西側房屋雖係在八十
        七年間始整修，惟仍在彼等所分得之共有土地範圍內，而無需拆除（見本院
        卷第一二○頁及原審卷第二四○頁），如將上開建物全予保存，則其他共有
        人即無法分配取得地形完整又可臨路之土地，對其他共有人至為不公平。是
        依原判決附圖所示方案三分割，既符合其他共有人利用系爭土地之需要，而
        對於上訴人金陵鋼鐵公司、戊○○、丙○○、乙○○亦難謂有何不利，自係
        最有利於全體共有人。又上訴人金陵鋼鐵公司、戊○○、丙○○、乙○○於
        日後是否會再就分得之共有土地進行分割，既尚無規劃，自不得以日後或許
        有再次分割之情形，執以抗辯上開分割方案不公平。
      3.又依原判決主文所示之分割方案（見本院卷第十一－一頁）分割，上訴人丁
        ○○所分配取得編號五之土地，可經由桃園縣中壢市○○○路○段九十一巷
        二十三弄十九衖之六米道路出入，如依上訴人金陵鋼鐵公司、戊○○、丙○
        ○、乙○○所提出之分割方案（見本院卷第六三頁）分割，彼等仍無法保存
        其全部建物，而上訴人丁○○所取得之土地卻將因無臨路，形成袋地。本院
        於斟酌系爭土地之經濟效益，並兼顧兩造之利益，及大多數共有人之意願，
        認以如原判決附圖所示方案三（見本院卷第十一－一頁）方法分割，最為適
        當。
    (四)復按法院裁判分割共有誤，除應斟酌共有人之利害關係，及共有物之性質外，
      尚應斟酌共有物之價格，倘共有人中所受分配之不動產，其價格不相當時，法
      院非不得命以金錢補償之（參照最高法院五十七年台上字第二一一七號判例）
      。經查如原判決附圖所示方案三分割結果，兩造分得土地面積與其應有部分折
      計相符，惟系爭土地雖屬同一區段，土地公告現值相同，然臨路地與裏地，靠
      近主要幹道或僅係通行巷道，其價值自有高低之別，經原審囑託國聯不動產鑑
      定股份有限公司鑑定結果，認系爭土地雖三面臨路但出入巷道狹小，分割後之
      土地於利用上顯有其困難，故分割後土地價值普遍均較原土地公告現值為低，
      如按分割後系爭土地平均價值計算，上訴人壬○○、甲○○所分得土地之位置
      ，其價值較彼等按應有部分計算之價值有所增加，其他共有人所分得土地之位
      置，其價值則有所減少，各如原判決附表「增減金額欄」所示（見本院卷第九
      頁正面、背面），有該公司鑑定報告書可稽（見外放證物），經核如原判決附
      圖所示方案三之分割方案鑑定結果，已據該公司於上開鑑定報告書內詳予敘明
      所憑依據及鑑定方法，而為客觀評估，自屬可信。依上開說明，分得土地價值
      增加之共有人所提出補償金，自應由其他分得土地價值減少之共有人按其減少
      價值比例受領，爰命上訴人壬○○、甲○○各應按如原判決附表所示增加之金
      額補償其他共有人各按原判決附表所示減少之金額比例受領。
三、綜上所述，被上訴人依據民法第八百二十三條及第八百二十四條之規定，請求就
    系爭土地為裁判分割，自屬應予准許。從而原審就系爭土地准予分割，其分割方
    法為：如原判決附圖所示方案三編號一部分，面積二二○平方公尺分歸上訴人壬
    ○○單獨取得所有，編號二部分，面積五五平方公尺分歸被上訴人單獨取得所有
    ，編號三部分，面積五五平方公尺分歸上訴人庚○○單獨取得所有，編號四部分
    ，面積一一○平方公尺分歸上訴人己○○○單獨取得所有，編號五部分，面積一
    一九平方公尺分歸上訴人丁○○單獨取得所有，編號六部分，面積一一九平方公
    尺分歸上訴人甲○○單獨取得所有，編號七部分，面積七九七平方公尺分上訴人
    金陵鋼鐵股份有限公司、戊○○、丙○○、乙○○按如原判決附表所示應有部分
    比例保持共有；上訴人壬○○、甲○○各應按如原判決附表所示增加之金額補償
    被上訴人及其餘上訴人，各按減少之金額比例受領，並無不合。上訴論旨仍執前
    詞指摘原判決不當，求予廢棄改判，為無理由，應予駁回。
四、至兩造其餘之攻擊或防禦方法及未經援用之證據，經本院斟酌後，認為均不足以
    影響本判決之結果，自無逐一詳予論駁之必要，併此敘明。
五、據上論結，本件上訴為無理由，依民事訴訟法第四百四十九條第一項、第七十八
    條、第八十五條第一項但書，判決如主文。
中      華      民      國    九十二    年      十      月    十四      日
                                    民事第十三庭
                                        審判長法  官  林  鄉  誠
                                              法  官  劉  清  景
                                              法  官  王  聖  惠
正本係照原本作成。
不得上訴。
中      華      民      國    九十二    年      十      月     十四     日
                                              書記官  陳  樂  觀


司法院資訊處製作；財團法人民間司法改革基金會備份。
